臺灣基隆地方法院民事裁定  
110年度消債更字第40號
聲  請  人  
即  債務人  邱弘男  

上列債務人聲請消費者債務清理更生事件，本院裁定如下：
    主  文
聲請人邱弘男自民國110年9月3日上午9時起開始更生程序。
命司法事務官進行本件更生程序。
    理  由
一、按債務人不能清償債務或有不能清償之虞者，得依消費者債
    務清理條例（下稱債清條例）所定更生程序，清理其債務；
    債務人無擔保或無優先權之「本金及利息」債務總額未逾新
    臺幣（下同）1,200萬元者，於法院裁定開始清算程序或宣
    告破產前，得向法院聲請更生；債務人對於金融機構負債務
    者，在聲請更生前，應向最大債權金融機構請求協商債務清
    償方案，或向其住、居所地之法院或鄉、鎮、市、區調解委
    員會聲請債務清理之調解；協商或調解成立者，債務人不得
    聲請更生，債清條例第3條、第42條第1項、第151條第1項、
    第7項前段分別定有明文。而依債清條例第2條第1項、第2項
    規定，債清條例所稱消費者，指5年內未從事營業活動或從
    事營業額平均每月20萬元以下之小規模營業活動之自然人。
    是若消費者即債務人有不能清償債務或有不能清償債務之虞
    ，且客觀上並無濫用更生程序之情事者，自應使其藉由債清
    條例所定程序清理債務。又法院開始更生程序之裁定，應載
    明其年、月、日、時，並即時發生效力；法院裁定開始更生
    程序後，得命司法事務官進行更生程序，債清條例第45條第
    1項、第16條第1項前段規定甚明。
二、聲請意旨略以：聲請人前向當時最大債權銀行中國信託商業
    銀行股份有限公司（下稱中信銀行）申請「消債條例前置協
    商」，經中信銀行以其「無不能清償債務（資產大於負債）
    」之情形致未能達成協商，然聲請人高齡80歲，現每月收入
    僅有退休金1萬4,758元、退撫基金4,133元，尚須扶養配偶
    ，困難重重，百病纏身，而有不能清償債務之情形，故依法
    向本院聲請更生等語。
三、經查：
  ㈠聲請人主張其於本件聲請前5年未從事營業活動，且無擔保或
    無優先權之債務總額未逾1,200萬元，其雖向最大債權銀行
    中信銀行聲請協商還款方案，然協商不成等情節，業據其提
    出財產及收入狀況說明書、財團法人金融聯合徵信中心（下
    稱聯徵中心）當事人綜合信用報告─債務清理條例前置協商
    專用債權人清冊、全戶戶籍謄本、110年7月26日前置協商不
    成立通知書、台北富邦銀行及合作金庫銀行存摺封面暨內頁
    等件為證，堪信為真實。從而，本件聲請應予評估之要件，
    當屬衡諸聲請人目前之全部收支暨其財產狀況，聲請人是否
    已達不能維持最低生活條件，而有「不能清償債務或有不能
    清償之虞」之情形？
  ㈡茲審核其要件如下：
  ⒈本件截至債權人因本院通知而陳報債權額之時止，聲請人無
    擔保或無優先權之「本金及利息債務」，累計已達151萬5,3
    22元（臺灣銀行部分依聯徵中心債務餘額彙總資訊計算），
    此有債權人提出之陳報內容存卷為憑。
  ⒉聲請人現今名下雖有4筆坐落新北市雙溪區土地持分，悉因其
    債權人中信銀行聲請強制執行，由本院民事執行處函請地政
    機關於110年5月3日辦理查封登記，有本院依職權查調土地
    建物查詢資料可稽，已非聲請人所得自由處分；聲請人雖尚
    有94年份裕隆汽車、住所之未辦保存登記建物，然依本院職
    權查調聲請人之稅務電子閘門財產所得調件明細表所載，前
    開土地、汽車、建物之財產現值僅7萬7,047元，縱將上開財
    產變價，亦僅能清償少部分債務，是以聲請人現今已無足可
    抵充上開債務之財產，當可認定。
  ⒊聲請人主張其每月收入為1萬8,891元（退休金1萬4,758元、
    退撫基金4,133元），並提出台北富邦銀行及合作金庫銀行
    存摺封面暨內頁等件為證，本院依職權查調聲請人107至109
    年度所得資料，並無足認聲請人有短報其收入之客觀事證，
    故本院乃依聲請人陳報之每月收入作為衡量之基準。
  ⒋聲請人主張需扶養配偶蕭曉樺，夫妻伙食三餐6,000元、生活
    水電瓦斯1,500元、中華電信費用1,400元、生活雜支費用1,
    000元，每月共支出9,900元。經本院依職權查調聲請人配偶
    蕭曉樺之稅務電子閘門財產所得調件明細表，其自107至109
    年均無所得且無財產，堪認有受扶養之必要，依民法第1116
    條之1規定，夫妻互負扶養之義務，其負扶養義務之順序與
    直系血親卑親屬同，故聲請人應與蕭曉樺之子女共同扶養蕭
    曉樺，然聲請人並未陳報伊子女人數，參酌聲請人全戶戶籍
    謄本，可認蕭曉樺之扶養義務人至少有4人，聲請人主張每
    月支出9,900元，未逾債清條例第64條之2第1、2項規定【衛
    生福利部公告之110年度新北市每人每月最低生活費為1萬5,
    600元，故每人每月必要生活費用應為1萬8,720元（計算式
    ：15,600×1.2＝18,720），加計聲請人應與子女共同扶養蕭
    曉樺，每月尚須支出4,680元（計算式：18,720÷4＝4,680）
    ，依此聲請人每月必要支出為2萬3,400元】，並無不合。是
    依聲請人每月收入扣除每月必要支出後，聲請人每月尚餘8,
    991元（計算式：18,891－9,900＝8,991）可供清償。
  ⒌承上，聲請人無擔保或無優先權之本金及利息債務已達151萬
    5,322元，如以其上開財產變現抵充後為143萬8,275元，暫
    不計持續累計增加之利息及違約金，聲請人至少須13年4月
    方能清償完畢（計算式：1,438,275元÷8,991元/月＝160月即
    13年4月，小數點以下無條件進位），惟聲請人為29年10月
    生，現已高齡達80歲，仍願意以餘生過著儉省之生活，乃值
    得鼓勵而不應剝奪其更生之機會，始符合債清條例之立法目
    的，故聲請人客觀上確有不能清償債務之虞，而有藉助更生
    制度調整其與債權人間之權利義務關係以重建其經濟生活之
    必要。
四、綜上所述，聲請人為一般消費者，未經法院裁定開始清算程
    序或宣告破產，且本件無擔保或無優先權之本金及利息債務
    總額未逾1,200萬元，其曾向中信銀行聲請協商還款方案然
    不成立，衡諸聲請人目前之全部收支暨其財產狀況，而有不
    能清償債務之虞。此外，又查無債清條例第6條第3項、第8
    條或第46條各款所定應駁回更生聲請之事由存在，則其聲請
    更生，自屬有據，並應准許。至債務人於更生程序開始後，
    應另行提出足以為債權人會議可決或經法院認為公允之更生
    方案以供採擇，俾免更生程序進行至應行清算之程度（債清
    條例第61條規定參照），而本院司法事務官於進行更生程序
    、協助債務人提出更生方案時，亦應注意酌留債務人生活上
    應變所需之費用，並依社會常情衡量債務人之償債能力，依
    此協助債務人擬定公允之更生方案，期與債清條例重建債務
    人經濟生活之立法目的相合。
五、依債清條例第45條第1項、第16條第1項，裁定如主文。
中　　華　　民　　國　　110 　年　　9 　　月　　2 　　日
                  民事庭法  官　林淑鳳
以上正本係照原本作成。
本件裁定不得抗告。
中　　華　　民　　國　  110 　年　　9　 　月　  2 　　日
                        書記官　陳櫻姿